【裁判字號】    97,易,851
【裁判日期】    971225
【裁判案由】    偽造文書
【裁判全文】
臺灣高雄地方法院刑事判決               97年度易字第851號
公  訴  人  臺灣高雄地方法院檢察署檢察官
被      告  丙○○
選任辯護人  吳永茂律師
            羅玲郁律師
上列被告因偽造文書案件，經檢察官提起公訴（96年度偵字第25
730 號），本院判決如下：
    主  文
丙○○無罪。
    理  由
一、公訴意旨略以：被告丙○○自民國90年間起，係址設高雄縣
    岡山鎮○○○路187號5樓之鑫禾資訊有限公司之實際負責人
    ，為從事業務之人，明知該公司於91年10月間，與址設臺中
    縣大里市○○街29巷16號之組來亞股份有限公司間無實際交
    易行為，竟仍基於行使業務上登載不實文書之犯意，向真實
    姓名年籍不詳之人，購入組來亞股份有限公司所開立金額分
    別為新臺幣（下同）200,000 元及37,500元之發票各1 張後
    ，製作不實之進項憑證，持以向財政部南區國稅局高雄縣分
    局申報91年度營利事業所得稅，足以生損害於稅捐稽徵機關
    對於稅捐稽徵之正確性，因認被告涉犯刑法第216 條、第21
    5 條之行使業務上登載不實文書罪嫌等語。
二、按犯罪事實應依證據認定之，無證據不得認定犯罪事實；不
    能證明被告犯罪者，應諭知無罪之判決，刑事訴訟法第154
    條第2 項及第301 條第1 項分別定有明文。而認定不利於被
    告之事實，須依積極證據，苟積極證據不足為不利於被告事
    實之認定，即應為有利於被告之認定，更不必有何有利之證
    據。另按事實之認定，應憑證據，如未能發現相當證據，或
    證據不足以證明，自不能以推測或擬制之方法，以為裁判基
    礎；認定犯罪事實，所憑之證據，雖不以直接證據為限，間
    接證據亦包括在內，然無論直接或間接證據，其為訴訟上之
    證明，須於通常一般之人均不致於有所懷疑，而得確信其為
    真實之程度者，始得據為有罪之認定，倘其證明尚未達到此
    一程度，而有合理性懷疑之存在時，即無從為有罪之認定，
    最高法院30年上字第816 號、40年台上字第86號、76年台上
    字第4986號分別著有判例意旨可資參照。
三、本件公訴意旨認被告涉有前開犯嫌，無非係以被告之供述、
    證人丁○○、證人戊○○、證人陳丁貴之證述、鑫禾資訊有
    限公司進銷項憑證明細資料表及91年度營利事業所得稅結算
    申報書等資料為其論據。訊據被告堅詞否認有何上開行使業
    務上登載不實文書犯行，辯稱：伊僅負責該公司電腦部門，
    非實際負責人，亦未經手報稅業務等語。
四、證據能力部分：
(一)按被告以外之人於審判外之言詞或書面陳述，除法律有規定
    者外，不得作為證據，刑事訴訟法第159 條第1 項定有明文
    。本件證人陳丁貴於警詢時所為證述，係被告以外之人於審
    判外之言詞陳述，且無刑事訴訟法所規定例外具有證據能力
    之情形，依上揭法條規定，自不得作為證據。
(二)次按被告以外之人於偵查中向檢察官所為之陳述，除顯有不
    可信之情況者外，得為證據，刑事訴訟法第159 條之1 第2
    項定有明文。經查，本件證人戊○○於偵查中所為之證述，
    業經具結擔保其正確性，且查無何顯不可信之情形，核之上
    開說明，應具證據能力。
(三)除顯有不可信之情況外，從事業務之人於業務上或通常業務
    過程所須製作之紀錄文書、證明文書得為證據，刑事訴訟法
    第159 條之4 第2 款定有明文。查本件卷附之鑫禾資訊有限
    公司進銷項憑證明細資料表及91年度營利事業所得稅結算申
    報書等資料，均為記帳士與稅務人員於從事業務時所須製作
    之紀錄文書及證明文書，核之上開說明，亦具證據能力，合
    先說明。
五、本院得心證之理由如下：
(一)被告自90年間起，係址設高雄縣岡山鎮○○○路187 號5 樓
    之鑫禾資訊有限公司之名義負責人，而該公司與址設臺中縣
    大里市○○街29巷16號之組來亞股份有限公司間無實際交易
    行為，且該公司向財政部南區國稅局高雄縣分局申報91 年
    度營利事業所得稅時，係以組來亞股份有限公司所開立金額
    分別為200,000 元及37,500元之不實發票各1 張，持以申報
    之事實，有組來亞公司進銷交易對象明細、財政部臺灣省南
    區南區國稅局岡山稽徵所94年9 月28日南區國稅岡山三字第
    0940016011號函、鑫禾資訊有限公司91年9 至10月間之進銷
    項憑證明細資料表、91年度營利事業所得稅結算申報書附卷
    可稽 (見94年度偵字第7071號卷宗，下稱影卷一，第8 頁、
    94年度偵緝字第1676號卷宗，下稱影卷三，第29、30頁、96
    年度撤緩偵第55號卷宗，下稱影卷九，第7 至14頁)， 俱為
    被告所不爭執，是鑫禾資訊有限公司確有以不實發票申報91
    年度營利事業綜合所得稅之事實，堪以認定。
(二)證人丁○○於偵查中固稱：鑫禾資訊有限公司係戊○○成立
    的，後來由被告承擔公司業務，戊○○便讓被告去做，所有
    資料、文件、公司大小章都在被告手上，報稅也是他在報的
    等語（見95年度撤緩偵第382 號卷宗，下稱影卷八，第12頁
    及影卷一第68頁）。然證人丁○○於歷次偵查中亦一再陳稱
    ：伊僅是名義負責人，借名給戊○○，沒有出資，也沒有拿
    到報酬，對公司業務不瞭解等語（見影卷一第68頁、影卷八
    第16頁、96年度撤緩偵字第55號不起訴處分書），且始終未
    對如何將公司大小章等資料交給被告之過程及細節交代，亦
    未指稱被告有購買組來亞股份有限公司來申報稅捐之行為。
    依照一般經驗法則，倘證人丁○○僅為俗稱之「人頭」，不
    過係將個人資料借給戊○○登記為名義負責人，焉能取得所
    有資料、文件、公司大小章？又焉能交給被告？參以證人丁○○於偵查中所言係立於偽造文書案件被告角色所言，其所
    述憑信性如何，是否有避重就輕，甚至推諉他人之可能，尚
    非無疑。而證人戊○○於偵查中固證稱：鑫禾資訊有限公司
    係被告經營等語（見96年度偵字第25730 號卷宗第12至15頁
    ），然亦未證述被告有購買組來亞股份有限公司來申報稅捐
    之行為。況證人戊○○於偵查中另證稱：報稅是乙○○在申
    報的等語明確，已明確指稱公訴意旨所認犯嫌，與被告無涉
    。是證人丁○○、證人戊○○之證述內容，皆難以形成通常
    一般人均不致懷疑而得確信被告有公訴意旨所指犯行之程度
    。
(三)證人己○○於偵查中結證：伊自90年間起為鑫禾資訊有限公
    司作帳，報稅資料及公司大小章都是一位「林先生」拿給伊
    的，伊並不認識被告等語；復於本院審理中，經本院提示該
    公司91年度營利事業所得稅結算申報書後，仍結證：伊幫該
    公司報稅好幾年了，從來不認識被告，該公司帳目資料都是
    會計小姐拿給伊的，並交代如果有問題再問「林先生」，而
    伊已經忘記林先生的真實姓名等語明確。核與證人丁○○於
    本院審理中結證：伊於89年間借名給戊○○，擔任鑫禾資訊
    有限公司名義負責人，只是人頭，沒有實際參與該公司之經
    營，所以不知道戊○○用伊名字刻了幾個章，也不知道公司
    大小章在哪裡，後來戊○○說發生帳目問題要換負責人，才
    換成被告為名義負責人，至於伊在偵查中之所以說公司大小
    章在被告那邊，是因為伊只知道該公司有電腦業務，而這個
    部分是被告負責的等語；及證人戊○○於本院審理中結證：
    鑫禾資訊有限公司係伊家族所成立，本來是將該公司業務，
    連同公司相關資料、發票、大樓、存款、支票及大小章都交
    給乙○○經營，後來被告於91年間表示想用該公司名義從事
    電腦買賣，所以由被告在該公司一樓另成立電腦部門，而伊
    僅將存款、支票之印章交給被告，並未將大小章交給被告，
    電腦部門只是該公司業務的一部分，並非全部，所以報稅應
    該還是乙○○委任會計師去報的，至於伊在偵查中之所以說
    公司係被告經營，那是因為伊只知道該公司有電腦業務，並
    不知道乙○○在經營什麼等語（見本院卷二第51至63頁），
    均已就被告係於91年間才經營該公司一樓電腦業務、並不綜
    攬全公司業務，故不掌管公司大小章，亦非委託申報營利事
    業所得稅之人等情節證述一致，與被告所述相符，足見被告
    僅負責該公司電腦部門，非實際負責人，未經手報稅業務，
    其所辯應屬可採。
(四)被告於偵查中固供稱：公司之大小章及公司執照都在伊這裡
    等語（見96年度偵字第25730 號卷宗第6 頁）。惟細觀被告
    於該次供稱內容，對檢察官訊問該2 張共237,500 元發票之
    來源、鑫禾資訊有限公司91年度10月份營利事業所得稅申報
    是誰申報的、是否請己○○申報的等細節問題，均表示不清
    楚、帳的問題要問戊○○、應該是伊請會計師申報的、好像
    是請己○○申報、時間太久想不起來、根本想不起來公司裡
    有己○○說的林先生等語。足見被告對於其自己是否確實有
    參與該次申報所得稅過程，都無法清楚記憶。又證人戊○○
    證稱大小章是交給乙○○，不是被告；且證人己○○證稱幫
    該公司報稅好幾年都不認識被告，均已如前述，是尚難遽以
    被告前述自承逕認其確有將該2 紙發票交由證人己○○製作
    不實憑證而向稅捐機關行使之事實。
(五)從而，本件被告是否確係鑫禾資訊有限公司之實際負責人，
    並將上開不實發票交由證人己○○報稅一事，即有疑問，尚
    難憑公訴意旨所舉證據，遽認被告有行使業務上登載不實文
    書之犯行。
六、綜上所述，公訴意旨所舉積極證據，雖可證明本件鑫禾資訊
    有限公司確有以不實發票申報91年度營利事業綜合所得稅之
    事實，惟並無法使一般之人均不致有所懷疑，而得確信被告
    有公訴意旨所指行使業務上登載不實文書犯行之程度，故尚
    有合理之懷疑存在，不足以說服本院形成認定被告有罪之心
    證。此外，復查無其他積極證據足認被告有何犯行，揆諸首
    揭說明，自應為被告無罪之諭知。
據上論斷，應依刑事訴訟法第301 條第1 項，判決如主文。
本案經檢察官甲○○到庭執行職務。
中    華    民    國    97    年    12    月    25    日
                  刑事第十庭  審判長法  官   莊松泉
                                    法  官   顏銀秋
                                    法  官   李俊霖
以上正本證明與原本無異。
如不服本判決應於收受送達後10日內向本院提出上訴書狀，並應
敘述具體理由；如未敘述上訴理由者，應於上訴期間屆滿後20日
內向本院補提理由書（均須按他造當事人之人數附繕本）「切勿
逕送上級法院」。
中    華    民    國    97    年    12    月    25    日
                                    書記官   武凱葳


司法院資訊處製作；財團法人民間司法改革基金會備份。
